【裁判字號】    97,上,120
【裁判日期】    990209
【裁判案由】    確認委任關係不存在等
【裁判全文】
臺灣高等法院臺南分院民事判決  97年度上字第120號
上  訴  人  丙○○○
被  上訴人  財團法人臺灣基督長老教會新樓醫院
法定代理人  甲 ○ ○
被  上訴人  乙 ○ ○
訴訟代理人  王 成 彬  律師
複  代理人  張 文 嘉  律師
上列當事人間請求確認委任關係不存在等事件，上訴人對於中華
民國97年5月6日臺灣臺南地方法院第一審判決（96年度訴字第59
9號）提起上訴，並為訴之追加，本院於99年1月26日言詞辯論終
結，判決如下：
    主  文
上訴及追加之訴均駁回。
第二審及追加之訴訴訟費用由上訴人負擔。
    事實及理由
壹、程序方面：
一、按當事人喪失訴訟能力或法定代理人死亡或其代理權消滅者
    ，訴訟程序在有法定代理人或取得訴訟能力之本人，承受其
    訴訟以前當然停止；又承受訴訟人於得為承受時，應即為承
    受訴訟之聲明；又聲明承受訴訟，應提出書狀於受訴法院；
    民事訴訟法第170條、第175條第1項、第176條，分別定有明
    文。本件被上訴人財團法人臺灣基督長老教會新樓醫院（下
    稱新樓醫院）之法定代理人，已於民國（下同）97年9月9日
    ，由李純一變更為甲○○，並由其於98年10月14日具狀聲明
    承受訴訟，既據提出聲明承受訴訟狀及法人登記證書附卷足
    稽（見本院卷第132至133頁），自應准許。
二、次按在第二審為訴之變更或追加，非經他造同意不得為之，
    但有民事訴訟法第255條第3款擴張或減縮應受判決事項之聲
    明者，不在此限，民事訴訟法第446條第1項定有明文。本件
    上訴人在原審係聲明求為判決「(一)確認被告新樓醫院與乙○
    ○間『院長』及『負責醫師』之委任關係，自88年8 月12日
    起至94年9 月14日止不存在。(二)上揭期間內被告乙○○所執
    行『院長』及『負責醫師』之職務行為均無效。」原審為上
    訴人敗訴之判決，上訴人不服提起上訴，並於98年1月8日具
    狀聲明求為判決「(一)確認被上訴人新樓醫院與乙○○間『院
    長』及『負責醫師』之委任關係，自88年8月12日起至97年7
    月26日止不存在。(二)上揭期間內被上訴人乙○○所執行『院
    長』及『負責醫師』之職務行為均無效。」核屬擴張應受判
    決事項之聲明，亦應予准許。
三、又被上訴人新樓醫院經合法通知，未於言詞辯論期日到場，
    核無民事訴訟法第386 條各款所列情形，爰依上訴人聲請由
    其一造辯論而為判決，均合先敘明。
貳、實體方面：
一、上訴人主張：被上訴人新樓醫院歷年來有關董事等之選舉，
    有不遵守醫療法及其施行細則強制規定情形，曾經法院確定
    判決（原法院88年度訴字第1064號、本院89年度上字第 172
    號，最高法院92年度台上字第172號）確認第5屆董事於88年
    4月30日第1次選舉第6屆董事之選舉行為無效（下稱88年4月
    30日選舉案），並經原法院以92年度登聲字第51號撤銷第 6
    屆董事之登記，另亦由原法院以91年度訴字第511 號判決確
    認第6屆董事李純一等15人，與被上訴人新樓醫院間自88年4
    月30日起董事之委任關係不存在。則第6屆董事既經88年4月
    30日選舉無效案判決確定在案，則於88年8 月12日所選被上
    訴人乙○○任被上訴人新樓醫院院長亦當然無效。雖被上訴
    人新樓醫院嗣於94年8 月4日第2次選舉第6屆董事，該第6屆
    董事繼於94年9 月15日選被上訴人乙○○為院長，然該次選
    舉程序亦不合法，選出之院長乙○○當然也不合法。又本件
    被上訴人乙○○院長職務雖已卸任，與被上訴人新樓醫院間
    之委任關係，為過去之法律關係，然其職務上之利害關係延
    續至今尚未停止，侵害董事會之受害事實仍存在，且因上訴
    人係被上訴人新樓醫院貸款本金新臺幣（下同）18,400萬元
    之連帶保證人，對於被上訴人新樓醫院而言，仍為利害關係
    人，就董事會選舉內容及董事會運作有直接利害關係，對本
    件訴訟有確認利益存在，爰提起本件確認之訴。原審為上訴
    人敗訴之判決，爰提起上訴，並在本院擴張聲明求為判決：
    (一)原判決廢棄。
    (二)確認被上訴人新樓醫院與乙○○間「院長」及「負責醫師
      」之委任關係，自88年8月12日起至97年7月26日止不存在
      。
    (三)上揭期間內被上訴人乙○○所執行「院長」及「負責醫師
      」之職務行為均無效。
    (四)第一、二審訴訟費用由被上訴人負擔。
二、被上訴人新樓醫院及乙○○則均以：被上訴人新樓醫院於88
    年4月30日選舉無效案判決確定後，業已重新改選第6屆董事
    ，重選後之新第6屆董事會於94年9月15日選任被上訴人乙○
    ○為院長，上訴人起訴確認之委任關係已成歷史，其訴訟標
    的已不存在，且上訴人非第6屆董事，對於第6屆董事會選任
    被上訴人乙○○為被上訴人新樓醫院院長，即無法律上之利
    害關係。縱上訴人為被上訴人新樓醫院貸款之連帶保證人，
    亦與被上訴人新樓醫院院長係何人沒有直接關係，難認上訴
    人有何確認利益。又被上訴人新樓醫院第6 屆董事會於改選
    後，經呈報主管機關行政院衛生署，並聲請原法院登記在案
    ，在第6 屆董事會選舉經法院宣告無效前，董事會之選舉均
    為有效，則所委任被上訴人乙○○為院長及負責醫師之關係
    自屬有效。且上訴人請求確認被上訴人乙○○所執行之「院
    長」及「負責醫師」之職務行為，乃事實問題，並非法律關
    係，該確認之訴之標的亦不合法等語，資為抗辯。並聲明求
    為判決：
    (一)上訴駁回。
    (二)第二審訴訟費用由上訴人負擔。
三、經查被上訴人新樓醫院於88年4月30日第5屆第25次董事會，
    決議選任第6 屆董事李純一、周宗弘、戴馨德、劉景信、劉
    榮祥、陳敏榮、康維昌、蔡明道、蔡嘉元、徐連作、吳佳霖
    、標學良、陳信昌、黃伍秀英等14人，經原法院以91年度訴
    字第511號判決委任關係不存在，該案於92年7月21日確定。
    第1次第6屆董事於88年8 月12日選任被上訴人乙○○為院長
    。被上訴人新樓醫院嗣於94年8月4日第2次選舉第6屆董事，
    上訴人曾另案提起確認選舉無效之訴訟，繫屬原法院96年度
    訴字第1175號，惟已經上訴人撤回起訴。又被上訴人新樓醫
    院第2次第6屆董事於94年9 月15日選任被上訴人乙○○為院
    長，繼於96年7月31日第3次選任被上訴人乙○○為院長等事
    實。既為兩造所不爭執，並有原法院91年度訴字第511 號民
    事判決暨確定證明書、新樓醫院第6屆第4次董事會議事錄、
    新樓醫院第6屆第13 次董事會議事錄等件附卷足稽（見原審
    卷第8 至15、90至92頁），自堪信實。惟上訴人主張被上訴
    人新樓醫院歷次選任被上訴人乙○○之選舉行為無效，請求
    確認被上訴人間之委任關係不存在乙節，既為被上訴人所否
    認，並以上揭情詞置辯。是本件所應審究者，厥為上訴人提
    起本件確認之訴，有無確認之法律上利益？及被上訴人新樓
    醫院與被上訴人乙○○間「院長」及「負責醫師」之委任關
    係，自88年8月12日起至97年7月26日止是否存在？暨被上訴
    人乙○○在上揭期間內執行「院長」及「負責醫師」之職務
    行為，得否為確認之訴之標的？各情。茲更詳細說明如下：
    (一)按確認法律關係成立或不成立之訴，非原告有即受確認判
      決之法律上利益者，不得提起之，民事訴訟法第247 條前
      段定有明文。而就他人間之法律關係，須自己有具體的、
      個人的法律上之利益，始得提起確認其法律關係成立或不
      成立之訴。故原告雖屬社團法人之構成分子，但社團法人
      之財產係該社團法人所有，其構成分子僅有抽象的、間接
      的或經濟上之利害關係，則對於社團法人機關組織之法律
      關係，原告即無提起確認之訴之法律上利益，自欠缺保護
      必要之要件，最高法院著有82年度台上字第1079號判決意
      旨足參。又所謂即受確認判決之法律上利益，係指法律關
      係之存在否不明確，原告主觀上認其在法律上之地位有不
      安之狀態存在，且此種不安之狀態，能以確認判決將之除
      去者而言，若縱經法院判決確認，亦不能除去其不安之狀
      態者，即難認有受確認判決之法律上利益，亦據最高法院
      著有52年台上字第1240號判例在案。本件上訴人為被上訴
      人新樓醫院第5 屆董事，而選舉88年8月12日至97年7月26
      日期間之院長，係第6 屆董事之職責，故該期間內被上訴
      人乙○○與被上訴人新樓醫院間之院長、負責醫師委任關
      係是否存在，並不致使上訴人私法地位有受侵害之危險。
      雖上訴人稱其為被上訴人新樓醫院貸款之連帶保證人，被
      上訴人乙○○於院長任內所為諸多外包醫事業務契約有弊
      ，該職務上之利害關係延續至今，侵害董事會之受害事實
      仍存在，其為利害關係人，有確認之利益存在云云。然被
      上訴人乙○○縱因執行院長職務，致被上訴人新樓醫院受
      有損害，尚不致令上訴人因擔任連帶保證人而增加負擔之
      虞，難認上訴人之法律上地位有何不確定性，得以確定判
      決除去者。尤以被上訴人新樓醫院之院長、負責醫師係由
      何人擔任，如何使上訴人擔任連帶保證人之私法上地位，
      有受侵害之危險，而有確認之必要，亦未據上訴人為主張
      及舉證，益見上訴人無受確認判決之法律上利益，其為本
      件訴訟，已非法之所許。
    (二)次按確認法律關係成立或不成立之訴，以確認現在之法律
      關係為限，如已過去或將來應發生之法律關係，則不得為
      此訴之標的，復有最高法院49年台上字第1813號判例可佐
      。且原告有無即受確認判決之法律上利益，應以事實審言
      詞辯論終結時之狀態決之，原告起訴時，雖有即受確認判
      決之法律上利益，然至事實審言詞辯論終結時，此類法律
      上利益已不存在者，法院仍應認原告之訴不備確認之訴之
      要件，乃當然之解釋。本件上訴人所訴請確認者，係被上
      訴人新樓醫院與被上訴人乙○○間，自88年8 月12日起至
      97年7 月26日止之院長及負責醫師之委任關係不存在。惟
      查被上訴人新樓醫院於88年8月12日第1次選任被上訴人乙
      ○○擔任院長，雖係由88年4 月30日選舉無效之第1次第6
      屆董事會所為之選任，然因被上訴人新樓醫院於88年4月3
      0日選舉無效案判決確定後，業於94年8月4日重新選任第2
      次第6屆董事，並先後於94年9月15日、96年7月31日為第2
      次、第3 次選任被上訴人乙○○為院長，且被上訴人乙○
      ○復已於97年7 月30日卸任院長職務等情，既為上訴人所
      不爭執（見本院卷第147 頁）。則被上訴人乙○○與被上
      訴人新樓醫院間，自88年8月12日起至97年7月26日止之委
      任關係，至本院於99年1月26 日為事實審言詞辯論終結時
      ，該法律上之利益顯已不存在，上訴人以過去之法律關係
      ，為確認之訴之訴訟標的，亦非法之所許。
    (三)雖上訴人主張被上訴人新樓醫院於94年8月4日第2 次選舉
      第6 屆董事不合法，該第2次第6屆董事會選任被上訴人乙
      ○○擔任院長亦不合法云云。惟按財團董事，有違反捐助
      章程之行為時，法院得因主管機關、檢察官或利害關係人
      之聲請，宣告其行為無效，民法第64條定有明文。且依該
      條規定提起之宣告董事行為無效之訴，乃形成之訴，亦即
      董事行為雖違反捐助章程，並非當然無效，從而董事行為
      縱違反捐助章程，仍須經該條所列之人提起宣告無效之訴
      ，並勝訴判決確定，始溯及自始無效，此觀該條規定自明
      。被上訴人新樓醫院「於94年8月4日第5 屆董事會所為選
      舉第6 屆董事之選舉行為無效」事件，固經原法院以94年
      度訴字第546號判決確認無效，而有該院94年度訴字第546
      號民事判決附卷足稽（見原審卷第27至41頁）。惟該案係
      訴外人許重勝、莊懿仁等2人，以彼2人仍列法院登記處新
      樓醫院董事，惟被上訴人新樓醫院第5 屆董事會董事長乙
      ○○，於94年7月20日發函定於94年8 月4日召開新樓醫院
      第5 屆董事會，遴選第6屆董事時未通知彼2人，而另通知
      非董事之標學良，且該日出席合法董事僅9人，未達法定3
      分之 2之10人，竟將不具董事資格之標學良算入，而未另
      定期日改選，其召集程序及決議違法為由，訴訟確認被告
      乙○○等10人第5屆董事會所為選舉第6屆之選舉行為無效
      。此訴訟標的於共同訴訟之被告各人必須合一確定，是被
      告乙○○、謝秀雄、葉敏雄之上訴，依民事訴訟法第56條
      第1 項規定，其效力及於全體被告，而繫屬於本院95年度
      上字第106 號確認選舉無效事件。嗣被上訴人許重勝、莊
      懿仁等2 人於本院撤回對該3人之起訴，依同法條項第2款
      之規定，其效力及於全體。是原審94年度訴字第546 號判
      決，嗣既經該案原告撤回起訴而不存在（見本院95年度上
      字第106 號卷），即難執此認定該次選舉後屆董事之選舉
      行為無效。又上訴人固曾以被上訴人新樓醫院於94年8月4
      日召開第5 屆董事會選舉第2次第6屆董事，有違反醫療法
      施行細則第32條第2 項但書規定之決議程序及召集程序違
      法為由，以被上訴人乙○○等9 名董事為被告，起訴請求
      確認其等於94年8月4日第5屆董事會，所為選舉第6屆董事
      之選舉行為無效，經原法院以96年度訴字第1175號確認選
      舉無效事件受理審理；惟該訴訟事件既於尚未判決前，即
      經上訴人撤回起訴終結在案，而為上訴人在本院所自陳（
      見本院卷第155頁），則被上訴人新樓醫院董事會於94年8
      月4 日之選舉行為，在法院宣告無效確定前，該董事之選
      舉行為仍為有效，而原法院96年度訴字第1175號確認選舉
      無效事件，既經上訴人撤回起訴，即無經法院宣告無效確
      定而形成無效選舉之情，被上訴人新樓醫院於94年8月4日
      選舉之第2次第6屆董事，仍合法有效無疑。上訴人指摘該
      第2次第6屆董事之選舉不合法云云，顯無足採。從而上訴
      人執被上訴人新樓醫院第2次第6屆董事選舉行為無效，主
      張被上訴人新樓醫院選任被上訴人乙○○擔任院長之選任
      行為亦無效，請求確認被上訴人新樓醫院與乙○○自88年
      8月12日起至97年7月26日止之委任關係不存在，自非有據
      。
    (四)至上訴人請求確認「上揭88年8月12日起至97年7月26日止
      期間，被上訴人乙○○所執行『院長』及『負責醫師』之
      職務行為均無效。」乙節，因上訴人該請求確認無效之標
      的，為被上訴人乙○○所執行「院長、負責醫師職務行為
      」，性質上為事實行為，而事實行為並無有效或無效可言
      ，自無任何不安定狀態，除該事實屬「為某法律關係基礎
      事實存否」而有提確認之訴之必要者外（參見民事訴訟法
      第247條第1項後段），尚不得為確認之訴之標的。且被上
      訴人乙○○於上揭期間內，基於院長、負責醫師之職責，
      係為何法律關係基礎事實，及在上揭期間內所為之法律行
      為，有如何之存在與否不明確性，得以「確認判決」除去
      該不明確性各等情，均未據上訴人主張及證明之，僅泛稱
      ：「被上訴人乙○○擔任院長期間，不當惡意外包醫療業
      務損害新樓醫院，其院長職務之行使是否適宜合法，必須
      藉助確認判決除去。」云云，則縱被上訴人乙○○確有違
      反法律或章程之不當執行院長職務行為，有損害被上訴人
      新樓醫院利益之情，涉及被上訴人乙○○是否違反委任關
      係，而有債務不履行或侵權行為情事，亦應另循訴訟途徑
      救濟之，尚非不能提起其他訴訟，而有提「確認法律關係
      基礎事實存否之訴」之必要（參見民事訴訟法第247條第2
      項）。是上訴人請求確認被上訴人乙○○所執行「院長」
      及「負責醫師」之職務行為均無效，難認該當提起確認之
      訴之要件，其此部分主張，亦屬無據。
、綜上所述，上訴人提起本件確認之訴，既無即受確認判決之
    法律上利益，且係以過去之法律關係，為確認之訴之訴訟標
    的，難認有據，不應准許。原審為上訴人敗訴之判決，經核
    認事用法並無不合。上訴人上訴意旨，猶執陳詞，指摘原判
    決不當，求予廢棄改判，為無理由，其追加之訴亦無理由，
    應併予駁回。
肆、又本件事證已臻明確，兩造其餘主張陳述及攻擊防禦方法，
    核與判決之結果不生影響，爰不逐一論述。
伍、據上論結，本件上訴為無理由，應依民事訴訟法第463 條、
    第385條第1項前段、第449條第1項、第78條，判決如主文。
中    華    民    國    99    年     2    月     9    日
                  民事第一庭  審判長法  官  丁振昌
                                    法  官  高明發
                                    法  官  林永茂
上為正本係照原本作成。
如對本判決上訴，須於判決送達後20日內向本院提出上訴狀，未
表明上訴理由者，應於上訴後20日內，向本院提出理由書（須附
繕本）。依法須繳納裁判費並應委任律師為訴訟代理人，始得上
訴。
中    華    民    國    99    年     2    月     9    日
                                    書記官  林宛妮
【附記】
民事訴訟法第466條之1：
(1)對於第二審判決上訴，上訴人應委任律師為訴訟代理人。但上
  訴人或其法定代理人具有律師資格者，不在此限。
(2)上訴人之配偶、三親等內之血親、二親等內之姻親，或上訴人
  為法人、中央或地方機關時，其所屬專任人員具有律師資格並
  經法院認為適當者，亦得為第三審訴訟代理人。
民事訴訟法第466條之2第1項：
  上訴人無資力委任訴訟代理人者，得依訴訟救助之規定，聲請
  第三審法院為之選任律師為其訴訟代理人。

司法院資訊處製作；財團法人民間司法改革基金會備份。
